【裁判字號】    99,聲判,240
【裁判日期】    991228
【裁判案由】    聲請交付審判
【裁判全文】
臺灣臺北地方法院刑事裁定             99年度聲判字第240號
聲  請  人  張育軒
代  理  人  詹雅琪律師
            劉振瑋律師
被      告  張守安
上列聲請人因被告業務過失傷害致重傷案件，不服臺灣高等法院
檢察署檢察長中華民國九十九年十一月十五日九十九年度上聲議
字第八一三六號駁回聲請再議之處分（原不起訴處分案號：臺灣
臺北地方法院檢察署九十九年度偵字第六三五八號），聲請交付
審判，本院裁定如下：
    主    文
聲請駁回。
    理    由
一、本件聲請意旨如附件之聲請狀所載。
二、按告訴人不服上級法院檢察署檢察長或檢察總長認再議為無
    理由而駁回之處分者，得於接受處分書後十日內委任律師提
    出理由狀，向該管第一審法院聲請交付審判。法院認為交付
    審判之聲請不合法或無理由者，應駁回之；又法院為前項裁
    定前得為必要之調查，刑事訴訟法第二百五十八條之一、第
    二百五十八條之三第二項前段、第三項分別定有明文。次按
    向法院聲請交付審判，雖係對於「檢察官不起訴或緩起訴裁
    量權」制衡之一種外部監督機制，然法院就檢察官所為不起
    訴或緩起訴處分是否正確加以審查，以防止檢察機關濫權，
    依此立法精神，同法第二百五十八條之三第三項規定，法院
    審查聲請交付審判案件時「得為必要之調查」，其調查證據
    之範圍，自應以偵查中曾顯現之證據為限。而同法第二百六
    十條對於不起訴處分已確定或緩起訴處分期滿未經撤銷者，
    不得再行起訴之規定，其立法理由說明所謂不起訴處分已確
    定者，包括「聲請法院交付審判復經駁回者」之情形在內，
    是前述「得為必要之調查」，其調查證據範圍，更應以偵查
    中曾顯現之證據為限，不得就告訴人新提出之證據再為調查
    ，亦不得蒐集偵查卷以外之證據。否則，將與刑事訴訟法第
    二百六十條之再行起訴規定混淆不清，亦將使法院兼任檢察
    官之責，而有回復「糾問制度」之虞。況案件一經法院裁定
    交付審判，即如同檢察官提起公訴般，使案件進入審判程序
    ，則法院裁定交付審判之前提，必須偵查卷內所存證據已達
    刑事訴訟法第二百五十一條第一項所謂「足認被告有犯罪嫌
    疑」程度，亦即案件已經跨越起訴門檻，檢察官未行起訴情
    形下而言。縱法院事後審查交付審判案件，對於檢察官所認
    定事實或有不同判斷，但如該案件仍須另行蒐證始能判斷應
    否交付審判者，因交付審判審查制度並無如同再議救濟制度
    得為發回原檢察官續行偵查之設計，法院仍應依同法第二百
    五十八條之三第二項前段規定，以聲請無理由裁定駁回。
三、本件聲請人即告訴人張育軒以被告張守安涉犯業務過失傷害
    致重傷罪嫌，訴由臺灣臺北地方法院檢察署檢察官偵查，經
    該署檢察官於民國九十九年九月二十日以九十九年度偵字第
    六三五八號為不起訴處分，經臺灣高等法院檢察署檢察長九
    十九年十一月十五日九十九年度上聲議字第八一三六號處分
    書認聲請人再議無理由而駁回再議。該處分書於九十九年十
    一月二十三日送達予聲請人之送達代收人詹雅琪律師、劉振
    瑋律師收受，聲請人嗣即委由詹雅琪律師、劉振瑋律師於九
    十九年十二月一日具狀向本院聲請交付審判等情，業經本院
    依職權調取臺灣臺北地方法院檢察署及臺灣高等法院檢察署
    上開案件卷宗核閱無訛，且有刑事交付審判聲請狀本院收狀
    日期戳章可證，聲請人提出本件聲請，在程序上於法並無不
    合，先予敘明。
四、聲請人認被告涉有業務過失傷害致重傷罪嫌，固係指稱被告
    張守安原係西園醫院之醫師，為從事業務之人。聲請人於民
    國九十五年十二月間因椎間盤突出、背脊疼痛而至西園醫院
    就醫，由被告擔任主治醫師，為聲請人進行腰椎間盤併人工
    髓核植入手術，詎被告於手術中竟疏未注意，不慎傷及告訴
    人腰椎硬腦膜及神經根，且人工髓核擺置位置不當造成人工
    髓核後移突出壓迫神經，致聲請人於手術後背痛仍未改善，
    甚至出現大小便失控、性功能勃起障礙之情況，聲請人屢次
    向被告反應，被告均告知聲請人上揭症狀是術後正常現象，
    需時間觀察云云，而延誤病情，遲至九十六年七月聲請人因
    背部疼痛及病情加劇，再至西園醫院做腰椎電腦斷層，發覺
    情況有異，由西園醫院院長林澤安安排轉至行政院國軍退除
    役官兵輔導委員會臺北榮民總醫院（下稱臺北榮總）手術，
    始知上情。因認被告涉犯刑法第二百八十四條第二項後段之
    業務過失傷害致重傷罪嫌云云。
五、經查：
  (一)被告張守安原係西園醫院醫師。聲請人則係因間歇性背痛及
    雙下肢麻痺約已四年，於九十五年九月開始劇烈疼痛，於同
    年十一月三日至財團法人國泰綜合醫院（下稱國泰醫院）內
    科門診就診，經兩側直抬腿試驗（SLRT）六十度，無病理反
    射（Barbinskisign），運動功能正常，當時無神經傳導速
    度及肌電圖之檢查。Ｘ光檢查顯示腰椎第四、五節及腰椎第
    五節、薦椎第一節間之椎間盤空隙輕微變窄，無明顯不穩定
    。核磁造影顯示腰椎第五節、薦椎第一節間之椎間盤空隙輕
    微變窄，無明顯不穩定。磁核造影顯示腰椎第五節及薦椎第
    一節間之椎間盤突出，腰椎第四節、第五節間之椎間盤退化
    變黑，並無明顯突出。嗣經國泰醫院醫師建議轉診至西園醫
    院骨科門診，於九十五年十二月十一日至被告之西園醫院骨
    科門診就診，九十五年十二月十四日至西園醫院住院，由被
    告擔任主治醫師，翌日即同年月十五日由被告為聲請人進行
    腰椎第四、五節及腰椎第五節、薦椎第一節間後方減壓手術
    及人工髓核（Prothetic disc-nucleus device，下稱PDN）
    植入手術，以及後外側動態骨釘固定（Dynesys），手術紀
    錄顯示過程順利。同年月二十一日術後Ｘ光檢查，顯示人工
    髓核植入物於腰椎第四、五節及腰椎第五節、薦椎第一節之
    位置，而左側腰椎第四節骨釘位置偏外，右側腰椎第五節及
    薦椎第一節骨釘偏外。依護理紀錄，同年月十六日聲請人產
    生雙腳麻痛及肌肉緊繃感，同年月二十二日因解尿困難及大
    便失禁，懷疑是馬尾症候群，會診該院神經外科施培國醫師
    ，發覺聲請人左側第五腰椎神經根分布之肌肉肌力下降及肛
    門括約肌力下降，並認為係因手術中神經根牽扯或神經根術
    後腫脹造成，建議服藥觀察，被告即以類固醇治療，並建議
    重建手術。但依同年月二十一日病歷記載家屬遲疑，且術後
    於同年月二十二日進行電腦斷層掃描顯示，腰椎第四、五節
    及腰椎第五節、薦椎第一節間之椎間盤，仍有突出並神經脊
    腰壓迫。聲請人於九十五年十二月二十四日出院前，病歷記
    載聲請人大小便情況已改善許多。聲請人於九十六年一月十
    五日至西園醫院回診時，表示龜頭感覺不好，但可射精及解
    尿正常、無失禁，至同年四月十六日回診前，植入物之位置
    顯示皆正常。同年四月十六日聲請人回診時主訴龜頭感覺異
    常，身體檢查感覺及運動神經功能正常，被告即安排聲請人
    於同年四月二十四日接受脊髓攝影，顯示腰椎第四、五節之
    髓核植入物（PDN）脫落位移，造成兩側第五節腰椎神經根
    壓迫，同時發現腰椎第五節、薦椎第一節之脊椎狹窄（顯影
    劑未通透）。同年四月十六日所做之神經傳導及肌電圖檢查
    報告顯示兩側腰椎第五節神經根及左側薦椎第一節神經根病
    變。聲請人於九十六年八月五日至臺北榮民總醫院脊髓外科
    住院，入院診斷為脊椎狹窄、術後併椎間盤置入物（PDN）
    脫位及馬尾症候群，聲請人於同年八月八日接受磁振造影，
    發現腰椎第四、五節間之椎間盤置入物（PDN）脫位，嚴重
    壓迫馬尾，腰椎第五節、薦椎第一節間亦有置入椎間盤置入
    物（PDN），且有中央部位椎間盤突出，住院之神經肌電圖
    檢查，顯示為慢性馬尾神經病變（S2-4），並於同年八月十
    五日接受椎板切除手術，移除椎間盤置入物及骨釘系統、椎
    間盤切除及腰椎第四節到薦椎第一節脊椎骨釘置入，聲請人
    於術後接受復健治療，並於八月二十三日出院等情，有國泰
    醫院九十七年四月十七日（九七）管歷字第五六六號函暨函
    覆病歷資料、西園醫院九十七年四月九日（九七）西園醫字
    第０九二號函暨函覆之門診紀錄、手術紀錄及護理紀錄等病
    歷資料、臺北榮民總醫院九十七年四月十日北總企字第０九
    七０００七三五五號函暨函覆病歷資料各一份在卷可稽，此
    部分之事實，已堪認定。
  (二)按PDN之使用，必須考慮病人之身材體型，若病人之BMI（BO
    DY MASS INDE）大於三十或以上，則不建議使用。植入物之
    形狀以楔型或長方形較為穩定，椎體終板前後徑須大於三十
    七mm，且椎間盤高度須大於五mm。其併發症包括裝置位移及
    終版再塑型（Remodelling ）。成功率依一九九九年至二０
    ０一年之文獻統計約百分之八十八。手術風險包含PDN之可
    能脫位情況、神經硬脊膜於術中可能之撥動及牽引所造成之
    神經損傷以及任何脊椎手術後可能之脊椎硬脊膜纖維化及結
    痂，此有行政院衛生署醫事審議委員會第0000000號
    鑑定書一份在卷可參。而聲請人於九十五年十二月十四日因
    腰椎第四、五節及腰椎第五節、薦椎第一節間之椎間盤退化
    及突出，於九十五年十二月十四日至西園醫院住院時，手術
    前之身高為一七二公分，體重九十公斤，BMI值為三十，且
    術前Ｘ光手術及核磁共振掃描片等資料，均顯示聲請人之身
    體狀況符合上述手術標準，此有上開西園醫院函暨函覆病歷
    資料及護理紀錄各一份附卷足憑。且被告在建議及為聲請人
    進行上述手術前，確有向聲請人說明上述手術之風險，此業
    經被告於偵查中供述在卷（偵查卷第二一頁），並有被告於
    九十五年十二月十一日所簽署之手術同意書以及聲請人於九
    十五年十二月十四日所簽署之手術同意書各一份在卷可按（
    偵查卷第二六頁、第二七頁）。再參以聲請人係證人林澤安
    即時任西園醫院院長之姻親，且係將國泰醫院病歷資料持交
    證人林澤安閱覽後，經證人林澤安介紹推薦至被告門診求診
    ，由被告擔任主治醫師為聲請人進行上述手術，在進行上述
    手術前，證人林澤安並有為聲請人解釋裝置人工椎間盤之相
    關程序等情，亦經聲請人及證人林澤安於偵查中分別證述在
    卷（偵查卷第四四頁；他字卷第二六七頁、第二六八頁）。
    是則被告在明知聲請人與西園醫院院長即證人林澤安間有姻
    親關係，由證人林澤安介紹前來就診之情形下，衡常當對聲
    請人多所禮遇，特別詳加說明可供選擇之治療方式及上述手
    術風險，要無未為任何上述手術風險之說明，即僅形式上要
    求聲請人簽立手術同意書之可能，此酌諸聲請人於九十五年
    十二月十一日至被告門診後，旋即在同年月十四日即入住西
    園醫院永越院區，翌日立即為聲請人進行上述手術等時程安
    排，以及聲請人於於偵查中證稱：「（在進行本件手術前，
    被告有沒有向你說明過這件手術的情況？）他有向我解釋裝
    人工椎間盤的相關程序。」、「‧‧‧當時針對我的病況還
    有其他的選擇，有一種是比較傳統的治療方式，被告推薦的
    是比較新的醫療技術，就是本件的手術。」、「（被告有告
    知你要裝人工髓核的位置？）有講，在脊椎的第幾節他有講
    。」等語（偵查卷第四四頁）即明。況聲請人既連門診醫生
    ，亦係在提供渠國泰醫院病歷資料供證人林澤安參酌之情形
    ，要求證人林澤安為渠介紹推薦醫師，則在被告為渠分析擬
    以上述手術進行醫療後，術前豈有反而未再詢問證人林澤安
    意見，即貿然同意進行上開手術之理。是以，聲請人於偵查
    中證稱：被告並未向渠說明上開手術之風險，僅有提及麻醉
    風險，渠亦未向被告或證人林澤安詢問上述手術風險云云，
    要係避重就輕之詞，不足採信。被告於偵查中辯稱：其在為
    聲請人進行上開手術前，確有告知手術風險，並簽署手術同
    意書等語屬實可採。準此，被告在聲請人於九十五年十二月
    十四日住院後，建議聲請人並於翌日即同年月十五日為聲請
    人進行部分椎間盤切除及PDN植入及動態骨釘植入手術，在
    術前評估及風險告知上，尚難認有何不當之處。
  (三)而聲請人在術後，固有於九十六年十二月十六日產生雙腳麻
    痛、肌肉緊繃感、解尿困難及大便失禁之狀況。然聲請人於
    上開手術過程中，並無脊椎硬脊膜破裂（Duraltea r）、損
    傷，抑或神經根之切割需縫補之情形。且聲請人嗣於九十六
    年十二月二十二日因懷疑係馬尾症候群，經西園醫院神經外
    科施培國醫師會診進行肌電圖檢查結果，顯示聲請人左側第
    五腰椎神經根分布之肌肉肌力下降及肛門括約肌力下降。因
    神經之完全切割將造成左足部踝關節蹠屈不能、大足趾無法
    背屈及第五腰椎神經根分布之範圍感覺異常或喪失。依據聲
    請人為肛門擴約肌張力下降，並非完全無張力，顯示神經亦
    非完全損傷之情況，研判聲請人神經並未斷裂或切割，術後
    之下肢麻痛、短時間大小便排便異常等狀況，係術中第五神
    經根或硬脊膜（Dura）有因牽扯及硬脊膜所造成，亦即係術
    中牽引或植入物植入牽扯而造成之神經損傷。而此種因上述
    手術導致神經硬脊膜於術中可能之撥動及牽引所造成之神經
    損傷，以及任何脊椎手術後可能之脊椎硬脊膜纖維化及結痂
    ，均係上述手術之風險，為可避免但非完全可避免之傷害，
    此亦有上開西園醫院函暨函覆之手術紀錄及病歷資料、行政
    院衛生署醫事審議委員會鑑定書各一份在卷可按。再佐以證
    人鄭宏志即聲請人於九十六年八月五日至臺北榮民總醫院脊
    髓外科住院後，於同年八月十五日為聲請人進行椎板切除手
    術，移除椎間盤置入物及骨釘系統、椎間盤切除及腰椎第四
    節到薦椎第一節脊椎骨釘置入手術之臺北榮民總醫院神經外
    科主治醫師於偵查中證稱：伊為聲請人進行手術時，見置入
    在聲請人腰椎第四節、第五節中間之人工髓核突出處之神經
    根有結痂、神經包膜纖維化及沾黏情形，腰椎第四節、第五
    節神經外層之硬腦膜亦有結痂狀況。至於在進行置入人工髓
    核手術時，必須扳開硬腦膜及神經根，此一扳開硬腦膜及神
    經根之動作即會動到神經根等語（他字卷第二四一頁、第二
    四二頁）。堪認聲請人於偵查中證稱：渠係因被告在手術中
    不慎割傷聲請人神經，致聲請人產生雙腳麻痛、肌肉緊繃感
    、解尿困難、大便失禁及性功能之障礙等狀況云云，均屬無
    據。而此種因神經硬脊膜於術中可能之撥動及牽引所造成之
    神經損傷，以及任何脊椎手術後可能之脊椎硬脊膜纖維化及
    結痂，既係上述手術時所必然存在之可避免但非完全可避免
    之風險，自難據此逕認被告在為聲請人進行上述手術時，有
    何應注意能注意而不注意之醫療過失可言。
  (四)至聲請人於偵查中證稱：渠術後出現大小便失常及性功能障
    礙之情況時，被告僅建議再觀察，並未提及須再進行手術云
    云。然此業經被告於偵查中供稱：聲請人術後於九十五年十
    二月二十一日發現有小便不順之狀況，其即判斷並告知聲請
    人，此應係血塊壓迫產生之馬尾症候群，須即手術清除血塊
    ，避免後遺症，惟聲請人選擇觀察，拒絕進行手術。且聲請
    人嗣於九十六年二、三月間回診時，復均表示上述情況有所
    改善等語在卷。且依據上開西園醫院函暨函覆之門診紀錄、
    手術紀錄及護理紀錄等病歷資料、臺北榮民總醫院上開函暨
    函覆病歷資料顯示，聲請人於術後進行電腦斷層檢查結果，
    並無血腫、骨釘或置入物位置不佳等情，嗣後門診追蹤時，
    自九十六年一月十五日至同年四月十六日門診前，植入物位
    置皆如術後，聲請人亦未提及症狀有持續加劇之情況。至同
    年四月十六日時，復表示大小便功能已正常，但龜頭及肌肉
    周圍感覺異常。迄於同年四月二十四日聲請人於西園醫院進
    行之脊髓攝影檢查，始顯示腰椎第四、五節之PDN植入物脫
    位，造成兩側腰椎第五節神經根壓迫及腰椎第五節、薦椎第
    一節之間脊椎狹窄。同年八月臺北榮民總醫院之磁振攝影顯
    示，上述腰椎第五節、薦椎第一節之間脊椎狹窄，為椎間盤
    復發突出造成等節，足認聲請人係於九十六年四月十六日開
    始出現植入物移位之情形，是聲請人術後於九十六年四月間
    出現症狀加劇，係植入物位置移出所致。而人工髓核可能逐
    漸位移導致神經壓迫，造成雙腳無力、感覺異常、大小便失
    禁及性功能喪失等類似馬尾症狀群之現象，亦係上述手術可
    能之併發症，此亦有上開鑑定意見書一份在卷可按。是聲請
    人此部分所指，亦無可採。
  (五)此外，依卷證資料所示，復無其他足以認定被告有聲請人所
    指之業務過失傷害致重傷罪嫌，自不能以該罪相繩。從而，
    臺灣臺北地方法院檢察署檢察官及臺灣高等法院檢察署檢察
    長分別予以不起訴處分及駁回再議之聲請，於法並無不當。
    準此，聲請人本件交付審判之聲請，為無理由，應予駁回。
六、據上論斷，依刑事訴訟法第二百五十八條之三第二項前段，
    裁定如主文。
中    華    民    國    99    年    12    月    28    日
                        臺灣臺北地方法院刑事第十五庭
                            審判長法  官  廖紋妤
                                  法  官  莊書雯
                                  法  官  吳麗英
上正本證明與原本無異。
本裁定不得抗告。
                                  書記官  藍儒鈞
中    華    民    國    99    年    12    月    28    日

司法院資訊處製作；財團法人民間司法改革基金會備份。
